ACORDAO-COMPLETO-2353063

ACÓRDÃO 6782/2019 ATA 27/2019 - SEGUNDA CÂMARA

VISTOS, relatados e discutidos estes autos em que se aprecia, nesta fase processual, Recurso de Reconsideração interposto pela empresa Clara Construções Ltda. e pelo Sr. Manoel da Silva Oliveira contra o Acórdão 3197/2017-TCU-Segunda Câmara,
ACORDAM os Ministros do Tribunal de Contas da União, reunidos em Sessão de 2ª Câmara, ante as razões expostas pelo Relator, em:
9.1. conhecer do presente recurso, com fundamento no art. 32, parágrafo único, da Lei nº 8.443/1992 c/c o art. 285, § 2º, do Regimento Interno do TCU, e, no mérito, negar-lhe provimento;
9.2. dar ciência desta deliberação aos recorrentes e aos demais órgãos e interessados.

Recursos de reconsideração interpostos pelos recorrentes contra decisão do Tribunal que julgou irregulares as contas do responsável e da empresa, condenou-os, solidariamente, em débito e aplicou-lhes multa.

Segunda Câmara

Município de Atalaia - AL.

3. Interessados/Responsáveis/Recorrentes:
3.1. Interessado: Fundação Nacional de Saúde (26.989.350/0001-16).
3.2. Responsáveis: Clara Construções Ltda. - Me (09.475.434/0001-12); José Lopes de Albuquerque (XXX.004.934-XX); Manoel da Silva Oliveira (XXX.912.299-XX).
3.3. Recorrentes: Manoel da Silva Oliveira (XXX.912.299-XX); Clara Construções Ltda. - Me (09.475.434/0001-12).

13.1. Ministros presentes: Ana Arraes (Presidente), Augusto Nardes (Relator) e Raimundo Carreiro.
13.2. Ministro-Substituto convocado: André Luís de Carvalho.

ACORDAO-COMPLETO-2394836

Acórdão de Relação 950/2020 - Segunda Câmara

Acórdão de Relação

AUGUSTO NARDES

Ministro José Mucio Monteiro.

Adoto como relatório a instrução transcrita a seguir, com os ajustes de forma que julgo pertinentes, a qual foi elaborada no âmbito da Secretaria de Recursos (Serur) e cujo encaminhamento teve o aval do corpo diretivo da unidade técnica (peça 66) e do Ministério Público junto ao TCU (peça 61) :
"INTRODUÇÃO
Trata-se de recursos de reconsideração interpostos pela empresa Clara Construções Ltda. - ME (peça 50) e pelo Sr. Manoel da Silva Oliveira, ex-prefeito municipal de Atalaia/AL (peça 45) , contra o Acórdão 7458/2018-TCU-Segunda Câmara (peça 30) , de relatoria do Exm. Ministro José Múcio Monteiro.
1.1 A deliberação recorrida apresenta o seguinte teor:
VISTOS, relatados e discutidos estes autos de tomada de contas especial instaurada pela Fundação Nacional de Saúde (Funasa) contra Manoel da Silva Oliveira, ex-prefeito de Atalaia/AL, em razão da omissão no dever de prestar contas dos recursos repassados ao município pelo Termo de Compromisso TC/PAC 86/2008, que teve por objeto a construção de 231 módulos sanitários domiciliares (MSD) .
ACORDAM os Ministros do Tribunal de Contas da União, reunidos em sessão da 2ª Câmara, ante as razões expostas pelo Relator e com fundamento nos arts. 1º, inciso I; 16, inciso III, alíneas "a" e "c"; 19; 23, inciso III; 28, inciso II, e 57 da Lei 8.443/1992 c/c os arts. 1º, inciso I, 209, incisos II e III e § 7º, 210 e 214, inciso III, alínea "a", do Regimento Interno, em:
9.1. julgar irregulares as contas de Manoel da Silva Oliveira e da empresa Clara Construções Ltda., condenando-os, solidariamente, ao pagamento da quantia de R$ 176.382,04 (cento e setenta e seis mil, trezentos e oitenta e dois reais e quatro centavos) , com a fixação do prazo de quinze dias, a contar da notificação, para comprovarem, perante o Tribunal, o recolhimento da dívida aos cofres da Fundação Nacional de Saúde (Funasa) , atualizada monetariamente e acrescida dos juros de mora, calculados a partir de 30/04/2013, até a data do recolhimento, na forma prevista na legislação em vigor;
9.2. aplicar a Manoel da Silva Oliveira e à empresa Clara Construções Ltda. multas individuais de R$ 15.000,00 (quinze mil reais) , com a fixação do prazo de quinze dias, a contar das notificações, para comprovarem, perante o Tribunal, o recolhimento das dívidas aos cofres do Tesouro Nacional, atualizadas monetariamente desde a data deste acórdão até a dos efetivos recolhimentos, se forem pagas após o vencimento, na forma da legislação em vigor;
9.3. autorizar, desde logo, a cobrança judicial das dívidas, caso não atendidas as notificações;
9.4. dar ciência desta decisão à Procuradoria da República em Alagoas, para a adoção das medidas que entender cabíveis.
HISTÓRICO 
Cuidam os autos de Tomada de Contas Especial (TCE) instaurada pela Fundação Nacional de Saúde (Funasa) contra Manoel da Silva Oliveira, ex-prefeito de Atalaia/AL, em razão da omissão no dever de prestar contas dos recursos repassados ao município pelo Termo de Compromisso TC/PAC 86/2008 (peça 1, p. 78-82) , que teve por objeto a construção de 231 módulos sanitários domiciliares (MSD) .
Conforme a Cláusula Segunda do Termo de Compromisso 86/2008 (com a redação alterada pelo 4º Termo Aditivo) e a cláusula primeira do termo de aprovação formal do convênio (peça 1, pp. 78-82 e 144-148) , além do Anexo IV do Plano de Trabalho do TC/PAC 86/2008 (peça 1, p. 142) , foram previstos R$ 947.400,00 para a execução do objeto, dos quais R$ 900.000,00 (95%) seriam repassados pela concedente, e R$ 47.400,000 (5%) corresponderiam à contrapartida.
O ajuste vigeria inicialmente de 31/12/2008 a 31/10/2009 (peça 1, p. 87) , mas teve seu prazo final prorrogado até 21/03/2014, devido a alterações efetuadas por meio de sete termos aditivos ao convênio (peça 1, pp. 102, 122, 132, 144-148, 174, 230, 328-330 e 356) . O prazo para apresentar a prestação de contas final foi 20/05/2014.
Considerando que as últimas vistorias in loco realizadas pela concedente atestaram a realização de 80,52% do objeto e a ausência de documentação comprobatória para provar a conclusão integral do acordo, por meio do Acórdão 7458/2018-TCU-Segunda Câmara (peça 30) , foram julgadas irregulares as contas do ex-Prefeito de Atalaia/AL, Sr. Manoel da Silva Oliveira e da empresa Clara Construções Ltda. Os responsáveis foram condenados,  solidariamente, em débito (item 9.1) e lhes foi aplicada a multa proporcional ao débito, do art. 57 da Lei 8.443/1992 (item 9.2) .
Examinam-se, nesta oportunidade, os recursos de reconsideração interpostos pela empresa Clara Construções Ltda. - ME (peça 50) e pelo Sr. Manoel da Silva Oliveira, ex-prefeito municipal de Atalaia/AL (peça 45) , contra o citado julgado.
EXAME DE ADMISSIBILIDADE 
Os recursos preenchem os requisitos de admissibilidade, conforme exigência do art. 33 da Lei 8.443/1992 (Lei Orgânica do TCU) . Referem-se, ainda, a responsáveis legitimados e meio recursal adequado para impugnar o Acórdão 7458/2018-TCU-Segunda Câmara (peça 30) .
Dessa forma, ratificam-se as propostas de conhecimento do recurso, com efeito suspensivo, formuladas nos exames de peças 52-53 e 59-60, acolhidas pelo Relator, Exmo. Ministro João Augusto Ribeiro Nardes, conforme Despachos de peças 55 e 61.
EXAME DE MÉRITO
Delimitação do recurso
Nos recursos trazidos, será necessário verificar, em síntese, se:
Em preliminar
	a) há nulidade na citação da empresa Clara Construções Ltda., tendo em vista que as assinaturas nos Avisos de Recebimentos (ARs) são de pessoas que não fazem parte da empresa e tampouco possuem legitimidade para recebimento de comunicações;
	b) a empresa Clara Construções Ltda. possui legitimidade para ser responsável no presente processo de TCE, pois alega que participou apenas da realização das obras e da emissão das respectivas notas fiscais, que tiveram atestos realizados por agentes da prefeitura;
	c) há litispendência em face de ambos os recorrentes, bis in idem ou dupla punição, tendo em vista haver ação de improbidade administrativa em curso abordando o mesmo fato (TC 86/2008) ;
No mérito (recorrente Manoel da Silva Oliveira) 
	a) houve incidência da prescrição da pretensão punitiva (peça 45, p. 16) ;
	b) há incidência do princípio do enriquecimento sem causa, considerando a condenação do recorrente a uma obra quase totalmente construída;
	c) o princípio da proporcionalidade foi observado, tendo em vista a diferença entre o débito original e o débito corrigido, bem como a aplicação de multa no valor de R$ 15.000,00.
DA (S) PRELIMINAR (ES) 
Da inobservância ao contraditório e a ampla defesa, em razão de recebimento do AR por pessoas estranhas à empresa e sem autorização
Em sua defesa, a empresa Clara Construções Ltda. alega que não teve oportunidade de defesa em relação ao processo que gerou sua condenação, e portanto, julga que não foi observado o contraditório e a ampla defesa (peça 50, p. 2-3) . 
Ainda, assevera que as comunicações tiveram os avisos de recebimentos (ARs) assinados por pessoas que não fazem parte da empresa e tampouco tinham autorização para o recebimento de comunicações (peça 50, p. 3) . 
Por fim, entende que a Unidade Técnica deveria ter esgotado os demais meios de comunicação, tais como nota de Rádio, televisão, edital, jornais, etc (peça 50, p, 3) .
Análise
No âmbito do Tribunal de Contas da União, cujas regras processuais são regidas pela Lei 8.442/1993 e pelo seu Regimento Interno (RI/TCU) , não há a obrigatoriedade de citação pessoal do responsável, mas apenas de entrega do ofício citatório no endereço do destinatário obtido em fonte de dados oficial, a exemplo da base da Receita Federal. Nesse diapasão, seguem enunciados extraídos da jurisprudência selecionada.
Para a validade da citação, não é necessário que a comunicação processual seja pessoalmente entregue ao destinatário, bastando que o ofício com o aviso de recebimento dos Correios (AR) seja recebido no endereço do responsável, obtido em fonte de dados oficial, a exemplo da base da Receita Federal. (Acórdão 316/2018-TCU-Plenário, relator Ministro Vital do Rêgo) 
Para a validade da citação, não é necessário que o aviso de recebimento seja assinado pelo próprio destinatário, bastando a comprovação de que o ofício citatório foi entregue no endereço do responsável. (Acórdão 2798/2017-TCU-Primeira Câmara, relator Ministro Bruno Dantas) 
As comunicações processuais realizadas pelo TCU não exigem entrega pessoal ao destinatário, bastando que o Aviso de Recebimento (AR) seja recebido no endereço da parte constante da base de dados da Receita Federal. (Acórdão 1008/2016-TCU-Plenário, de relatoria do Exm. Ministro André de Carvalho) 
A utilização do endereço constante na base de dados da Receita Federal é válida para fins de citação. Compete ao responsável manter seu domicílio atualizado perante os órgãos públicos. (Acórdão 3254/2015-TCU-Primeira Câmara, relator Benjamin Zymler) 
É válida a citação feita mediante carta registrada, com aviso de recebimento que comprove a entrega no endereço do destinatário. Para validade da comunicação processual não é necessário que o aviso de recebimento seja assinado pelo próprio destinatário. (Acórdão 3254/2015-TCU-Primeira Câmara, relator Benjamin Zymler) 
A questão foi inclusive submetida à apreciação do Supremo Tribunal Federal, que analisando as normas concernentes às comunicações processuais no âmbito do TCU, afirmou a desnecessidade de ciência pessoal do interessado, sendo suficiente a comprovação da entrega no endereço do destinatário, verbis:
EMENTA: AGRAVO REGIMENTAL. MANDADO DE SEGURANÇA. DESNECESSIDADE DE INTIMAÇÃO PESSOAL DAS DECISÕES DO TRIBUNAL DE CONTAS DA UNIÃO. ART. 179 DO REGIMENTO INTERNO DO TCU. INTIMAÇÃO DO ATO IMPUGNADO POR CARTA REGISTRADA, INICIADO O PRAZO DO ART. 18 DA LEI N. 1.533/51 DA DATA CONSTANTE DO AVISO DE RECEBIMENTO. DECADÊNCIA RECONHECIDA. AGRAVO IMPROVIDO. 
1. O envio de carta registrada com aviso de recebimento está expressamente enumerado entre os meios de comunicação de que dispõe o Tribunal de Contas da União para proceder às suas intimações. 
2. O inciso II do art. 179 do Regimento Interno do TCU é claro ao exigir apenas a comprovação da entrega no endereço do destinatário, bastando o aviso de recebimento simples. (AgRg no MS 25.816/DF, Rel. Min. Eros Grau, julgado em 12/6/2006) 
No caso em tela, a citação foi feita por meio dos Ofícios 405 0405/2017-TCU/SECEX-AL, de 12/6/2017, direcionado à empresa Clara Construções (peça 12) e 406/2017-TCU-SECEX-AL, de 12/6/2017 (peça 13) , endereçado à sócia administradora da empresa recorrente, com base nas informações colhidas na base de dados da Receita Federal (peças 4 e 10) , portanto, com lastro em banco de dados oficial. Os respectivos avisos de recebimento foram assinados, conforme se depreende das peças 14, 21 e 23.
Não merece acolhida, portanto, o argumento de que o Tribunal deveria buscar meios alternativos de comunicação aos responsáveis, visto que o art. 6º, II, da Resolução TCU nº 170/2014 determina consultas adicionais a outras fontes de informação somente nas hipóteses de "mudança", "desconhecido" ou "endereço insuficiente":
Art.6 Na hipótese de os Correios informarem que o destinatário:
I - é falecido, caberá à unidade remetente identificar o inventariante, ou os sucessores, mediante solicitação de auxílio:
a) à unidade jurisdicionada ou órgão de controle interno ao qual esteja vinculado o destinatário ou o processo;
b) ao Poder Judiciário na Comarca de domicílio do falecido;
II - mudou-se, é desconhecido ou que o endereço é insuficiente, caberá à unidade remetente adotar uma ou mais das seguintes providências:
a) consulta a outros cadastros mantidos por instituições públicas ou privadas que possam oferecer subsídios à obtenção do endereço do destinatário, fazendo juntar aos autos documentação ou informação comprobatória do resultado da consulta;
b) solicitação de auxílio à unidade jurisdicionada ou órgão de controle interno ao qual esteja vinculado o destinatário ou o processo;
c) solicitação de colaboração à secretaria do Tribunal na unidade da federação em que se supõe residir o destinatário;
d) solicitação de colaboração dos órgãos de controle externo estaduais.
No caso vertente, os endereços existiam na base de dados oficial da Receita Federal e as comunicações foram devidamente endereçadas e recebidas no local, tanto pela empresa, quanto por sua  representante legal, competindo aos responsáveis o ônus de manter atualizada a referida base de informações. Desse modo, descabe a alegação de nulidade da comunicação.
Dessa forma, entende-se pelo não acolhimento dessa preliminar de nulidade da citação.
Da análise da legitimidade da empresa
Em sua defesa, a empresa Clara Construções Ltda. defende que não deveria ser parte legitima para compor o presente processo, haja vista ter dever de apenas realizar as obras e emitir as respectivas notas fiscais (peça 50, p. 2) . Pontua ainda que os atestos foram realizados por agentes da prefeitura.
Assim, entende que não pode ser condenada solidariamente, tampouco em quaisquer tipos de multas, por irresponsabilidades exclusivas do prefeito municipal.
Análise
Inicialmente, cabe consignar que a empresa Clara Construções Ltda. foi citada por ter recebido pagamentos por serviços que não foram executados ou foram prestados em desconformidade com o plano de trabalho. Portanto, a solidariedade no presente caso não diz respeito a relação jurídica processual da prestação de contas da aplicação dos recursos (correta aplicação) , mas sim em relação aos recursos federais recebidos sem a respectiva contrapartida (irregularidades na execução) . 
Nos termos do Ofício 406/2017-TCU-SECEX-AL, de 12/6/2017 (peças 13, 14 e 21) , a empresa Clara Construções Ltda. foi ouvida em razão do recebimento de pagamentos por serviços não executados com recursos do Termo de Compromisso 86/2008, especialmente quanto ao Relatório de Visita Técnica, de 15/05/2015, o que resultou no seu enriquecimento sem causa, em detrimento do erário federal. Nesse raciocínio, seguem enunciados extraídos da jurisprudência selecionada, que afastam a preliminar de ilegitimidade passiva da empresa:
A empresa contratada que concorreu para o dano ao erário ao emitir documentos fiscais e recibos sem a correspondente prestação dos serviços, para dar aparência de regularidade à execução do convênio, deve ser responsabilizada solidariamente com o gestor público, nos termos do art. 16, § 2º, da Lei 8.443/1992. (Acórdão 6107/2017-TCU-Primeira Câmara, relator Ministro Bruno Dantas) 
Notas fiscais desprovidas de elementos indispensáveis à comprovação da regular aplicação dos recursos de convênio nos fins previstos impõem a condenação ao ressarcimento do débito, tanto do gestor como da empresa fornecedora. (Acórdão 1707/2015-TCU-Primeira Câmara, relator Ministro José Múcio Monteiro) 
No presente caso, por meio de vistorias in loco, em 15/05/2015 (peça 2, p. 102-103) e 04/09/2015 (peça 2, p. 124-125) , a Funasa atestou a realização física de 80,52% do objeto pactuado -  construção de módulos sanitários domiciliares no Município de Atalaia/AL.
Considerando que os recursos federais repassados foram integralmente utilizados e pagos à empresa Clara Construções Ltda., conforme notas NF 227 (R$ 360.000,00) , de 11/07/2011 (peça 1, p. 388) , NF 296 (R$ 270.000,00) , de 08/02/2012 (peça 2, p. 8) e NF 474 (R$ 270.000,00) , de 30/04/2013 (peça 2, p. 22) , a diferença entre a execução física atestada (80,52%) e a esperada foi considerada como recebimento de valores sem a respectiva contraprestação. Portanto, in casu, entendeu-se que a empresa concorreu para o dano ao erário, podendo, assim, ser responsabilidade solidariamente no débito. 
Pelo exposto, entende-se pelo não acolhimento das razões recursais.
Da análise da litispendência, bis in idem ou dupla punição, tendo em vista haver ação de improbidade administrativa em curso abordando o mesmo fato (TC 86/2008) 
Ambos os recorrentes, Sr. Manoel da Silva Oliveira (peça 45, p. 3-6) e empresa Clara Construções Ltda. (peça 50, p. 3-5) sustentam que foram absolvidos em primeira instância no âmbito da Ação Civil de Improbidade Administrativa 0804224-37.2014.4.05.8000, que tramita na 4ª Cara da Seção Judiciária de Alagoas, a qual contemplou o TC 86/2008 (peça 45, p. 35-56) .
Dessa forma, entendem que eventual punição na seara do Tribunal de Contas configuraria bis in idem ou dupla punição e, consequentemente, enriquecimento ilícito.
Análise
Inicialmente, cabe consignar que o julgamento pela irregularidade das contas do responsável, com a consequente condenação para que ele promova o ressarcimento do dano ao erário, não depende de ter havido ou não prática de ato de improbidade administrativa ou auferimento de vantagem pessoal em decorrência da gestão de recursos públicos. 
A jurisdição exercida pelo Tribunal de Contas da União tem assento constitucional e é exercida de forma independente e autônoma à persecução eventualmente realizada pelo Ministério Público com base na Lei de Improbidade Administrativa - LIA (Lei 8.429/1992) . Só há necessária vinculação em hipóteses específicas, notadamente em ação de natureza penal quando a decisão judicial pontua expressamente que o fato não existiu ou que a autoria é negada. Nesse diapasão, seguem enunciados extraídos da jurisprudência selecionada.
A independência das instâncias só deixa de prevalecer quando a decisão judicial que declara a inexistência do fato ou nega sua autoria é proferida em ação de natureza criminal. Tratando-se de ação civil, prevalece a regra geral, que é a incomunicabilidade das instâncias civil, penal e administrativa. (Acórdão 2983/2016-TCU-Primeira Câmara, relator Ministro Bruno Dantas) 
A absolvição penal afasta a responsabilidade administrativa do gestor perante o TCU apenas quando declarar a inexistência do fato ou da autoria imputada. Se a absolvição penal for por falta de provas ou ausência de dolo, tal responsabilidade do gestor não é excluída. (Acórdão 1468/2016-TCU-Segunda Câmara, relator Ministro André de Carvalho) 
O princípio da independência das instâncias permite ao TCU apreciar, de forma plena, a boa e regular gestão dos recursos públicos federais, mesmo nos casos em que as irregularidades também estejam sendo apuradas em outras instâncias administrativas ou judiciais. O juízo administrativo só se vincula ao penal quando neste último é afirmada, categoricamente, a inexistência do fato ou que o acusado não foi o autor do ilícito. (Acórdão 30/2016-TCU-Plenário, relator Ministro Augusto Nardes) 
A absolvição criminal só afasta a responsabilidade administrativa e cível quando for reconhecida ou provada a inexistência do fato ou a negativa da autoria em relação ao responsável (art. 935 do Código Civil) . (Acórdão 2067/2015-TCU-Plenário, relator Ministro Bruno Dantas) 
A regra é que as ações de natureza civil não vinculam o juízo de valor formado pelo Tribunal de Contas da União, que deve ser afetado necessariamente apenas no caso de absolvição na esfera penal com as premissas expressas de inexistência do fato ou a negativa de autoria.
No caso em tela, ao abordar o Termo de Compromisso TC/PAC 86/2008, em sua decisão judicial (peça 45, p. 47-49) , o juiz destaca apenas que não é cabível o ressarcimento integral pedido pelo MPF, haja vista haver comprovação de 80,25% das obras (o certo é 80,52%) . Portanto, além de serem instâncias distintas e não se tratar de sentença criminal, a decisão não foi de encontro à apuração do débito no presente processo, que contempla a parcela não comprovada de 19,48%.
Ademais, como dito alhures, o desenvolvimento de ação de improbidade administrativa (Lei 8.429/1992) em juízo, a priori, nada tem a ver com a jurisdição exercida pelo TCU. A conexão das instâncias ocorrerá na hipótese de ressarcimento de débito cujo idêntico objeto foi discutido em ambas, ocasião que bastaria o responsável apresentar comprovação perante o juízo de execução para evitar o duplo pagamento. Nessa linha, seguem enunciados extraídos da jurisprudência selecionada.
A condenação ao ressarcimento do dano ao erário por mais de uma instância não afronta o princípio do non bis in idem, devendo o pagamento da quantia necessária à reparação integral ocorrer somente uma vez. (Acórdão 6839/2017-TCU-Primeira Câmara, relator Ministro Bruno Dantas) 
O depósito judicial decorrente de ação de improbidade administrativa só elide o débito apurado pelo TCU caso haja sentença transitada em julgado e os valores depositados forem efetivamente convertidos em receita aos cofres públicos. (Acórdão 224/2017-TCU-Plenário, relator Ministro Bruno Dantas) 
O ajuizamento de ação civil pública não retira a competência do TCU para instaurar tomada de contas especial e condenar o responsável a ressarcir o erário. Diante da coexistência de dois títulos executivos referentes ao mesmo fato, deve-se deduzir o valor da obrigação que primeiramente foi executada quando da execução do título remanescente. (Acórdão 11531/2016-TCU-Segunda Câmara, relator Ministro Raimundo Carreiro) 
A existência de depósito judicial decorrente de decisão preliminar em ação de improbidade administrativa não enseja a reforma de condenação em débito proferida pelo TCU acerca da mesma irregularidade, porquanto o caráter preliminar da decisão judicial não garante o ressarcimento do débito imputado pelo Tribunal. (Acórdão 3079/2016-TCU-Plenário, relator Ministro Bruno Dantas) 
A existência de ação de improbidade administrativa para devolução de valores referentes a convênio que também é objeto de análise em tomada de contas especial não implica violação ao princípio do non bis in idem. Ocorrendo ressarcimento em uma instância, basta que o responsável apresente essa comprovação perante o juízo de execução para evitar o duplo pagamento. (Acórdão 2059/2015-TCU-Plenário, relator Ministro Benjamin Zymler) 
Pelo exposto, entende-se pelo não acolhimento das razões recursais em relação a dupla apenação (bis in idem) e da possibilidade de enriquecimento sem causa da União.
DO MÉRITO
Da análise da incidência da prescrição da pretensão punitiva. 
Em sua defesa (peça 45, p. 16) , o Sr. Manoel da Silva Oliveira argumenta sinteticamente que a multa aplicada não poderia ser cobrada, haja vista se encontrar prescrita. Nesse sentido, entende que tal fato prejudica a insegurança jurídica.
Análise
Inicialmente é oportuno registrar que no julgado proferido em incidente de uniformização de jurisprudência (Acórdão 1441/2016-TCU-Plenário) , decidiu-se acerca da prescrição da pretensão punitiva do TCU em relação à penalidade de multa, que se subordina ao prazo geral de prescrição de 10 anos estipulado no art. 205 da Lei 10.406/2002 (Código Civil) , cuja contagem se inicia na data de ocorrência da irregularidade sancionada e se interrompe, uma única vez, na data do ato que ordenar a citação, a audiência ou a oitiva da parte. Ocorrerá a suspensão da prescrição toda vez que o responsável apresentar elementos adicionais de defesa, ou mesmo quando forem necessárias diligências causadas por conta de algum fato novo trazido pelos jurisdicionados, sendo que nessa hipótese a paralisação da contagem de prazo ocorrerá no período compreendido entre a juntada dos elementos adicionais e a análise dos referidos elementos ou da resposta da diligência, nos termos do art. 160, § 2º, do RI/TCU.
Na hipótese vertente, o prazo final para a prestação de contas expirou em 20/05/2014, tendo a ordem para todas as citações ocorrido em 7/06/2017 (peça 8) , ou seja, não transcorreu o prazo decenal (10 anos) . Portanto, in casu, conforme a jurisprudência desta Corte de Contas Federal, não ocorreu a prescrição da pretensão punitiva do TCU.
Da análise da possibilidade da ocorrência do enriquecimento sem causa, considerando que a obra foi quase totalmente construída. 
Em sua defesa (peça 45, p. 11-12) , o ex-prefeito de Atalaia/AL sustenta que ser condenado ao pagamento de uma obra quase totalmente construída e com as devidas prestações esclarecidas e aceita pela própria concedente caracteriza enriquecimento sem causa do Poder Público.
Dito isto, entende pela reforma da condenação.
Análise
Primeiramente cabe rememorar o ponto de discussão. O Termo de Compromisso TC/PAC 86/2008 teve por objeto a construção de 231 módulos sanitários domiciliares (MSD) .
Para fins de condenação em débito, foram considerados executados 80,52% do objeto, isto é, 186 módulos sanitários com etapas úteis concluídas. Essa conclusão foi tomada pela incorporação do Relatório de Visita Técnica 3:
22. O Relatório de Visita Técnica 3, referente à visita feita às obras no dia 15/05/2015, consignou que 'foram construídos 186 Módulos sanitários com etapas úteis concluídas totalizando um percentual de execução da obra/termo de compromisso de 80,52%' (peça 2, pp. 102-103) . (Item do Relatório, Acórdão 7458/2018-TCU-Segunda Câmara, peça 32) 
Portanto, independentemente de haver módulos concluídos e em funcionamento, houve repasse de recursos federais e pagamentos para a construção de mais 45 módulos (19,48%) , que não foram comprovados. Assim, tratando-se de objeto divisível e que parte paga não foi executada, deve-se haver a devolução, sob pena de enriquecimento ilícito da parte recebedora dos recursos.
Não se tratada aqui da desconsideração da execução parcial. Pelo contrário, no presente caso está se aplicando a teoria do adimplemento substancial, já que mais de 80% do pactuado foi cumprido e considerado servível. Tanto é que houve redução proporcional do débito da fração executada aproveitável e afim aos objetivos pactuados. Nessa lógica, seguem enunciados extraídos da jurisprudência selecionada.
Na hipótese de execução parcial do objeto, ocorrerá redução proporcional do débito somente quando a fração executada puder ser aproveitada para fins de atendimento aos objetivos do convênio. (Acórdão 9464/2018-TCU-Primeira Câmara, relator Ministro Marcos Bemquerer) 
No caso de execução parcial do objeto do convênio, sem alcance dos seus objetivos, o gestor convenente responde pelo total dos recursos repassados. A empresa contratada, por outro lado, somente deve ressarcir ao erário o montante correspondente ao valor recebido e não executado, porquanto esta não tem a responsabilidade de assegurar o cumprimento dos objetivos do convênio, mas de realizar a obra. Havendo a empreiteira executado serviços para os quais foi contratada, deve receber a respectiva remuneração. (Acórdão 993/2018-TCU-Primeira Câmara, relator Ministro Bruno Dantas) 
Na hipótese de execução parcial do objeto, ocorrerá redução proporcional do débito somente quando a fração executada puder ser aproveitada para fins de atendimento aos objetivos do convênio. (Acórdão 10988/2015-TCU-Segunda Câmara, relator Ministro Marcos Bemquerer) 
Pelo exposto, entende-se pelo não ocorrência de enriquecimento sem causa da União.
Da análise da desproporcionalidade na condenação
Em sua defesa (peça 45, p. 12-15) , o ex-prefeito de Atalaia/AL sustenta que houve desproporcionalidade na condenação. Para tanto, compara o débito original (R$ 176.382,92) , com o débito imputado atualizado (R$ 275.113,19) , somando ainda as multas - de R$ 20.000, na ação de improbidade administrativa e de R$ 15.000, imputada pelo TCU, com base no art. 58, da Lei 8.443/1992.
Também sustenta haver bis in idem na aplicação das multas (improbidade administrativa e Tribunal de Contas da União) .
Análise
Inicialmente cabe mencionar que o argumento de bis in idem (dupla apenação) já foi afastado, quando da análise das razões recursais da empresa recorrente.
Relativamente à diferença de R$ 98.731,05 (55,97%) entre o débito original e o débito atualizado, deve-se considerar que, tendo em vista as irregularidades, há atualização monetária e juros de mora. Segundo a notificação de dívida encaminhada aos responsáveis (peça 42) , na data 12/09/2019, a dívida atualizada monetariamente com juros de mora era de R$ 276.115,48.
Conforme item 9.1 do acórdão condenatório (peça 30) , a dívida (R$ 176.382,04) , teve atualização monetária e juros de mora calculados a partir de 30/04/2013.
9.1. julgar irregulares as contas de Manoel da Silva Oliveira e da empresa Clara Construções Ltda., condenando-os, solidariamente, ao pagamento da quantia de R$ 176.382,04 (cento e setenta e seis mil, trezentos e oitenta e dois reais e quatro centavos) , com a fixação do prazo de quinze dias, a contar da notificação, para comprovarem, perante o Tribunal, o recolhimento da dívida aos cofres da Fundação Nacional de Saúde (Funasa) , atualizada monetariamente e acrescida dos juros de mora, calculados a partir de 30/04/2013, até a data do recolhimento, na forma prevista na legislação em vigor;
No que diz respeito ao termo inicial da correção monetária do débito, em regra, esta deve se dar a partir da data do repasse realizado pelo órgão concedente, como forma de se preservar o valor real da moeda. Já os juros moratórios, em regra, são devidos partir da data do término da vigência do convênio e não da data do repasse dos recursos. 
Contudo, em decisão recente (2018) , foi reiterado o entendimento de que quando se tratar de solidariedade na responsabilização com terceiros contratados, tanto a atualização monetária quanto os juros devem considerar como marco inicial as datas dos pagamentos feitos à empresa contratada. Nesse diapasão, seguem enunciados extraídos da jurisprudência selecionada.
Na hipótese de débito que envolva a responsabilização solidária de terceiros contratados para execução de objeto conveniado, a atualização monetária e a incidência de juros sobre o valor histórico do dano ao erário devem ser consideradas a partir das datas em que foram feitos os pagamentos à contratada, e não do recebimento dos recursos pelo convenente. (Acórdão 551/2018-TCU-Segunda Câmara, relator Ministro Aroldo Cedraz) 
No caso de condenação solidária do gestor público e da empresa contratada por dano decorrente de aplicação irregular de recursos conveniados, o débito deve ser fixado a partir da data em que os recursos foram transferidos ou pagos à empresa, e não a partir da data de recebimento dos recursos pelo convenente. (Acórdão 8781/2017-TCU-Primeira Câmara, relator Ministro Bruno Dantas) 
Na hipótese de responsabilização solidária de terceiro contratado para execução de objeto conveniado, a atualização monetária e a incidência de juros sobre o valor histórico do dano devem ser contados a partir das datas em que foram feitos os pagamentos à contratada, não do recebimento dos recursos pelo convenente. (Acórdão 6349/2017-TCU-Segunda Câmara, relator Ministro Aroldo Cedraz) 
Conforme observado nos autos, a data de 30/04/2013 é a data do último pagamento à empresa contratada, com a Nota Fiscal 474, de 30/04/2013, no valor de R$ 270.000,00 (peça 2, p. 22) :
32.1. O processo de pagamento é composto de cópia da Nota Fiscal 474, emitida em 30/04/2013, e comprovante de transferência para a empresa contratada. Menciona-se que estes documentos já constavam no processo de tomada de contas especial encaminhado pela Funasa e já foram objeto de análise na instrução inicial à peça 5 [itens 40 e 41], não sendo suficientes para comprovar a boa e regular aplicação dos recursos repassados, e também não a execução total do objeto.
[...]
56. Quanto à atualização do débito a ser imputado aos responsáveis, na esteira da jurisprudência desta Corte, tomar-se-á como base a data do último pagamento à empresa contratada, 30/04/2013 (...) .' (Itens do Relatório, Acórdão 7458/2018-TCU-Segunda Câmara, peça 32) 
Portanto, percebe-se que, além de observar a jurisprudência desta Corte de Contas, o marco inicial para a atualização monetária e o cálculo dos juros de mora foi mais benéfico ao responsável do que se fosse considerada a data do repasse dos recursos (19/3/2013) .
Dessa forma, entende-se pelo não provimento das razões recursais relativas a eventual desproporcionalidade da condenação.
CONCLUSÃO
Em face da análise das razões recursais apresentadas, concluiu-se que:
	a) não há a obrigatoriedade de citação pessoal do responsável, mas apenas de entrega do ofício citatório no endereço do destinatário obtido em fonte de dados oficial, a exemplo da base da Receita Federal. Cabe ao responsável o ônus de manter atualizada a informação sobre seu domicílio na base da Receita Federal. Aquele que deixa de fazê-lo não pode alegar nulidade da comunicação processual por desatualização do endereço constante em base oficial.
	b) a empresa contratada que concorreu para o dano ao erário, ao emitir documentos fiscais e recibos sem a correspondente prestação dos serviços, com o intuito de conferir aparência de regularidade à execução do convênio, deve ser responsabilizada solidariamente com o gestor público.
	c) o princípio da independência das instâncias permite ao TCU apreciar, de forma plena, a boa e regular gestão dos recursos públicos federais, mesmo nos casos em que as irregularidades também estejam sendo apuradas em outras instâncias administrativas ou judiciais. O juízo administrativo só se vincula ao juízo penal quando neste último é afirmada, categoricamente, a inexistência do fato ou que o acusado não foi o autor do ilícito.
	d) A condenação ao ressarcimento do dano ao erário por mais de uma instância não afronta o princípio do non bis in idem, devendo o pagamento da quantia necessária à reparação integral ocorrer somente uma vez. O ajuizamento de ação civil pública não retira a competência do TCU para instaurar tomada de contas especial e condenar o responsável a ressarcir o erário. Diante da coexistência de dois títulos executivos referentes ao mesmo fato, deve-se deduzir o valor da obrigação que primeiramente foi executada quando da execução do título remanescente.
	e) a prescrição da pretensão punitiva do TCU subordina-se ao prazo geral de prescrição disposto no Código Civil (dez anos) , contado a partir da data da ocorrência da irregularidade e interrompido pelo ato que ordenar a citação, a audiência ou a oitiva da parte. Na hipótese vertente, o prazo final para a prestação de contas expirou em 20/05/2014, tendo a ordem para todas as citações ocorreram em 7/06/2017 (peça 8) , ou seja, não transcorreu o prazo decenal (10 anos) .
	f) havendo registro de percentual implementado referente a objeto divisível, com funcionalidade parcial e aproveitabilidade, não há como imputar débito integral ao responsável, devendo ser ressarcida somente a parcela recebida e não executada, sob pena de enriquecimento ilícito da empresa contratada. 
	g) quando se tratar de solidariedade na responsabilização com terceiros contratados, tanto a atualização monetária quanto os juros devem considerar como marco inicial as datas dos pagamentos feitos à empresa contratada. Conforme observado nos autos, a data 30/4/2013 é a data do último pagamento à empresa contratada. Assim, o marco inicial para a atualização monetária e o cálculo dos juros de mora foi mais benéfico ao responsável do que se fosse considerada a data do repasse dos recursos (19/3/2013) . 
V - PROPOSTA DE ENCAMINHAMENTO
Ante o exposto, submetem-se os autos à consideração superior, propondo-se:
 	I - conhecer do recurso de reconsideração interposto pela empresa Clara Construções Ltda. - ME contra o Acórdão 7458/2018-TCU-Segunda Câmara, e, no mérito, negar-lhe provimento.
	II - conhecer do recurso de reconsideração interposto pelo Sr. Manoel da Silva Oliveira, ex-prefeito municipal de Atalaia/AL, contra o Acórdão 7458/2018-TCU-Segunda Câmara, e, no mérito, negar-lhe provimento.
	III - 	dar ciência da deliberação aos recorrentes, aos órgãos/entidades interessados e à Procuradoria da República no Estado de Alagoas (item 9.4) ."
É o relatório.

8.1. Antonio Carlos Leão Galvão (6260/OAB-AL), representando Clara Construções Ltda. - Me.  
8.2. Pedro Henrique Nicolau dos Santos (13.586/OAB-AL), representando Manoel da Silva Oliveira.

Procurador Sergio Ricardo Costa Caribé.

TOMADA DE CONTAS ESPECIAL. TERMO DE COMPROMISSO. FUNASA. CONSTRUÇÃO DE MÓDULOS SANITÁRIOS DOMICILIARES. INEXECUÇÃO PARCIAL. CONTAS IRREGULARES. DÉBITO. RECURSO DE RECONSIDERAÇÃO. CONHECIMENTO. NEGAR PROVIMENTO

TOMADA DE CONTAS ESPECIAL (TCE)

Secretaria de Recursos (SERUR).

Trata-se de tomada de contas especial instaurada pelo Fundo Nacional de Saúde (Funasa) contra Manoel da Silva Oliveira, ex-prefeito de Atalaia/AL, em razão da omissão no dever de prestar contas dos recursos repassados ao município pelo Termo de Compromisso TC/PAC 86/2008 (peça 1) , que teve por objeto a construção de 231 módulos sanitários domiciliares (MSD) .
2. 	O total previsto para a execução do objeto foi de R$ 947.400,00, dos quais R$ 900.000,00 (95%) foram repassados pela concedente, e R$ 47.400,000 (5%) correspondem à contrapartida.
3. 	Mediante o Acórdão 7458/2018-TCU-Segunda Câmara (peça 30) , este Tribunal julgou irregulares as contas do responsável e da empresa Clara Construções Ltda., condenando-os, solidariamente, em débito, além de lhes aplicar multa individual no valor de R$ 15.000,00 (quinze mil reais) .
4. 	Nesta oportunidade, examina-se recurso de reconsideração interposto pela empresa Clara Construções Ltda. e pelo Sr. Manoel da Silva Oliveira contra o acórdão condenatório (peça  30) , por meio do qual se insurgem contra a condenação.
5. 	Quanto à admissibilidade da peça recursal, entendo que deve ser conhecida, por preencher os pressupostos constantes dos arts. 32, inciso I, parágrafo único, e 33 da Lei nº 8.443/1992 c/c o art. 285 do Regimento Interno do TCU.
6. 	No mérito, o exame empreendido pela Secretaria de Recursos (Serur) , transcrito no relatório precedente, e avalizado pelo Ministério Público junto ao TCU (MPTCU) , abordou com propriedade os argumentos apresentados pelos recorrentes. Assim sendo, manifesto minha concordância com a proposta alvitrada nos autos, cujas análises, fundamentos e conclusões adoto como razões de decidir.
7. 	Em relação aos pontos levantados pelos recorrentes, destaco a possibilidade de dupla punição sustentada por eles, qual seja: "...que foram absolvidos em primeira instância no âmbito da Ação Civil de Improbidade Administrativa 0804224-37.2014.4.05.8000, que tramita na 4ª Cara da Seção Judiciária de Alagoas, a qual contemplou o TC 86/2008 (peça 45, p. 35-56) . Dessa forma, entendem que eventual punição na seara do Tribunal de Contas configuraria bis in idem ou dupla punição e, consequentemente, enriquecimento ilícito" 
8. 	Em meu entendimento, não merece prosperar a argumentação apresentada pelos recorrentes no tocante à eventual duplicidade de punição, uma vez que, conforme assevera a unidade técnica, "A jurisdição exercida pelo Tribunal de Contas da União tem assento constitucional e é exercida de forma independente e autônoma à persecução eventualmente realizada pelo Ministério Público com base na Lei de Improbidade Administrativa - LIA (Lei 8.429/1992) . Só há necessária vinculação em hipóteses específicas, notadamente em ação de natureza penal quando a decisão judicial pontua expressamente que o fato não existiu ou que a autoria é negada".
9. 	Destaco, ainda, outro ponto levantado pelo Sr. Manoel da Silva Oliveira, de que a multa aplicada a ele não poderia ser cobrada em face da ocorrência de prescrição punitiva. Sobre esse tema, cabe realçar a instrução da unidade técnica, que argumenta: 
Inicialmente é oportuno registrar que no julgado proferido em incidente de uniformização de jurisprudência (Acórdão 1441/2016-TCU-Plenário) , decidiu-se acerca da prescrição da pretensão punitiva do TCU em relação à penalidade de multa, que se subordina ao prazo geral de prescrição de 10 anos estipulado no art. 205 da Lei 10.406/2002 (Código Civil) , cuja contagem se inicia na data de ocorrência da irregularidade sancionada e se interrompe, uma única vez, na data do ato que ordenar a citação, a audiência ou a oitiva da parte. Ocorrerá a suspensão da prescrição toda vez que o responsável apresentar elementos adicionais de defesa, ou mesmo quando forem necessárias diligências causadas por conta de algum fato novo trazido pelos jurisdicionados, sendo que nessa hipótese a paralisação da contagem de prazo ocorrerá no período compreendido entre a juntada dos elementos adicionais e a análise dos referidos elementos ou da resposta da diligência, nos termos do art. 160, § 2º, do RI/TCU.
Na hipótese vertente, o prazo final para a prestação de contas expirou em 20/05/2014, tendo a ordem para todas as citações ocorrido em 7/06/2017 (peça 8) , ou seja, não transcorreu o prazo decenal (10 anos) . Portanto, in casu, conforme a jurisprudência desta Corte de Contas Federal, não ocorreu a prescrição da pretensão punitiva do TCU.
10. 	Assim, vejo que, em sede recursal, os recorrentes não apresentaram qualquer argumento que pudesse descaracterizar as irregularidades apontadas no acórdão recorrido ou elidir as suas responsabilidades pela prática dessas irregularidades e/ou pela reparação do dano ocasionado ao erário.
11. 	Ante o exposto, reitero minha concordância com o encaminhamento proposto pela Serur no sentido de conhecer o presente recurso de reconsideração para, no mérito, negar-lhe provimento.
	Nesses termos, VOTO por que este Tribunal adote a minuta de acórdão que trago à apreciação.
TCU, Sala das Sessões Ministro Luciano Brandão Alves de Souza, em 6 de agosto de 2019.
Ministro JOÃO AUGUSTO RIBEIRO NARDES 
Relator